臺灣高等法院臺南分院刑事判決　　　　　　　　　　　　　　　　　　　巨股
　　上　訴　人　臺灣雲林地方法院檢察署檢察官
　　被　　　告　乙○○
　　指定辯護人　本院公設辯護人 丁○○
右上訴人因被告家暴殺人未遂案件，不服臺灣雲林地方法院九十二年度訴字第六七三
號中華民國九十三年三月十七日第一審判決（起訴案號：臺灣雲林地方法院檢察署九
十二年度偵字第四四七六號），提起上訴，本院判決如左：
    主  文
原判決撤銷。
乙○○連續殺人未遂，處有期徒刑壹年捌月，緩刑伍年。
    事  實
一、乙○○與甲○○是同父異母之兄弟，甲○○與丙○○○則為夫妻，二人分別是乙○○之大哥與大嫂。甲○○與丙○○○夫妻於民國九十二年十月十日，從台北南
    下至雲林縣斗南鎮○○路二之二十號，看望其父陳送、母陳黃寶珠，並與父陳送
    、其妹陳妙識共同至嘉義華濟醫院，探望中風住院陳妙識之夫侯清雄，事畢甲○○等人乃送陳送回家，陳送以甲○○夫妻二人既然返家，於是邀彼等入內坐，適
    乙○○亦從雲林縣斗南鎮○○里○鄰○○路五六號住處，來到其父陳送住處，其
    母見狀乃提起順便把財產分清楚云云，於是該日晚間十一時許，在父親陳送上開
    住處，乙○○與甲○○、丙○○○、陳妙識、陳送、陳黃寶珠討論分配財產之問
    題，期間丙○○○與陳黃寶珠二人彼此間，就民國六十幾年，丙○○○有無向陳
    黃寶珠借款之事發生爭吵，而乙○○亦因侯清雄住院一事，認其姊陳妙識未為妥
    適照顧所致，而與陳妙識發生爭執，乙○○竟一時衝動，從屋內之廚房取出其母
    陳黃寶珠平日供殺魚用之尖刀（公訴人誤繕為水果刀），先基於傷害之故意，朝
    陳妙識之左、右手臂各割一刀（傷害部分未据告訴），丙○○○見狀即上前阻止
    ，詎乙○○亦不滿丙○○○有關討論分財產對其母說話之態度，而對甲○○夫妻
    二人不滿，先遷怒予丙○○○，而萌生殺害丙○○○之犯意，明知頸部係主動脈
    血管所在，為人體極重要且脆弱之部位，乃持上開尖刀先朝丙○○○之右頸部、
    右手臂、右手掌、右手背、左手等部位猛烈割刺，並在屋內追殺丙○○○，甲○○聞其妻之慘叫聲，見狀即持屋內之手電筒，欲打乙○○手上之刀，不慎擲到乙○○之頭部，乙○○又基於前開殺人之概括犯意，亦持尖刀朝甲○○之左臉、左
    頸、左上臂、背部等部位猛烈割刺，致陳塗水塗受有「右上臂八公分割傷並橈
    神經完全斷裂。右手掌四公分割傷併第三指屈指肌腱斷裂。右手背三公分割
    傷。左手四公分割傷。右頸部六公分割傷，深達頸動脈（頸動脈正常）。」
    等傷害。致甲○○則受有「左臉割傷共六公分。左頸割傷深達肌肉，各長二
    公分與三公分。左上臂割傷共長五公分，左上臂二頭肌部分斷裂。背部割傷
    三公分深達肌肉。」等傷害。嗣丙○○○昏倒在客廳的椅子上，另甲○○則奪門
    而出，欲開車外出尋求救護，卻遭乙○○尾隨持尖刀刺破車子輪胎（毀損部分未
    据告訴），無法發動，甲○○乃繼續往外逃奔，惟乙○○仍緊追其後，幸而陳黃
    寶珠阻止乙○○繼續追殺之行為，乙○○才罷手，並將尖刀丟棄予門口道路前之
    稻田。因其父陳送見狀，乃電話以「兄弟吵架」為由報警及叫救護車，乙○○知
    道大錯已然鑄成，乃於警員邱明誌到達時尚未發覺犯罪兇手前，主動向其坦承犯
    行自首而接受裁判，乙○○行兇之尖刀並為警在稻田尋獲。
二、案經甲○○、丙○○○訴由雲林縣警察局斗六分局移送臺灣雲林地方法院檢察署
    檢察官偵查起訴。
    理  由
一、被告乙○○對於與告訴人甲○○是同父異母之兄弟，告訴人甲○○與丙○○○則
    為夫妻，甲○○與丙○○○夫妻於民國九十二年十月十日，從台北南下至雲林縣
    斗南鎮○○路二之二十號，看望其父陳送、母陳黃寶珠，並與父陳送、其妹陳妙
    識共同至嘉義華濟醫院，探望中風住院陳妙識之夫侯清雄，事畢甲○○等人乃送
    陳送回家，陳送以甲○○夫妻二人既然返家，於是邀其入內坐，於是該日晚間十
    一時許，在其父陳送之住處，如何討論分配財產之問題，如何與其姊陳妙識發生
    爭執，竟一時衝動，從屋內之廚房取出其母陳黃寶珠平日供殺魚用之尖刀（公訴
    人誤繕為水果刀），先基於傷害之故意，朝陳妙識之左、右手臂各割一刀，如何
    因丙○○○阻止，及不滿甲○○夫妻二人有關討論分財產丙○○○對其母說話之
    態度，如何遷怒甲○○夫妻二人，如何先萌生殺害丙○○○之犯意，以尖刀刺割
    、追殺丙○○○，及如何甲○○因聞其妻之慘叫聲，持屋內之手電筒，欲打乙○○手上之刀，不慎擲到乙○○之頭部，乙○○又基於前開殺人之概括犯意，如何
    持尖刀朝甲○○再刺割甲○○，致該二人受有前揭事實欄所載之傷勢等事實，業
    據其於本院坦承不諱（見本院卷第三一頁）。
二、且查：
（一）證人即告訴人甲○○於警訊、原審及本院中證稱：當天我們回家看父母，順便
      去嘉義華濟醫院看陳妙識之先生，於九十二年十月十日晚上十時許，載父親回
      家，父親請我們進入屋內客廳坐坐，母親提起順便談財產分配問題。我太太與
      母親談論到六十幾年間某筆借款事情，意見不一致。後來，因為我妹妹陳妙識
      與乙○○發生口角，導致乙○○發怒持尖刀要刺陳妙識，我太太看到就去勸架
      ，引起乙○○不滿，轉而持尖刀殺我太太。我聽到太太在喊救命，就趕忙去勸
      架，拿手電筒想打掉乙○○手中的刀子，不小心卻打到乙○○的頭，接著乙○○就持刀刺我頸部一刀、手臂好幾刀。隨後，我想開車去尋找救援，乙○○也
      追出來，還把車子的輪胎刺破二個，後我母親阻擋，乙○○始未再追，警方稻
      田裡尋獲之兇刀是殺傷我之兇器等語（見警卷第六、七頁、原審卷第六三頁至
      第七０頁、本院卷第四二、四三頁）。
（二）證人即告訴人丙○○○於警訊、原審及本院證稱：九十二年十月十日晚上，我
      跟先生甲○○回到公婆的家，進入屋內客廳，有談到借錢及分財產的事，但我
      有跟婆婆說六十幾年間沒有跟家裏借錢。後來，不知道為什麼，小姑陳妙識與
      乙○○起衝突，接著，乙○○就拿出一把尖刀，我看到很緊張，趕快阻擋乙○○，並對他說不可以殺自己的姐姐。結果，乙○○就拿刀刺我，刺了我頸部二
      刀，傷及神經，現在右手都不能動，後來我跑到房間去，沒想到乙○○也追過
      來，我再跑到客廳，過不久，我就昏倒在客廳的椅子上（見警卷第九、十頁、
      原審卷第七一頁至第七五頁、本院卷第四三頁）。
（三）證人陳妙識於警訊中供證：因乙○○誤會我們要回來分家產，又聽到我大嫂與
      母親在爭吵，一時氣憤，就拿一把刀割我左右手臂各一刀，我大嫂出來攔，乙○○就殺我大嫂及大哥，是我父親報案的，我不提出告訴等語（見警卷第十一
      、十二頁），並有刑事撤回告訴聲請狀一份附於偵查卷可按（見偵卷第十一頁
      ）。
（四）證人即醫師黃介琦於原審審理中證稱：當日甲○○、丙○○○掛急診時，是他
      負責醫療。當時，有為丙○○○做輸血的動作，她血壓太低，若延遲救護，會
      有生命危險。因為，他們大動脈沒有破裂，適時加以醫療，應該沒有生命危險
      。又病情說明書與診斷證明書（詳如後述）記載不符，是因為病情說明書是記
      載急診時的傷口，而處理傷口時，會把傷口開大些，再縫合，而診斷證明書就
      是記載縫合後傷口的總長度（見原審卷第五八頁至第五九頁）。
（五）至財團法人佛教慈濟綜合醫院診斷證明書二紙（見警卷第一七頁、第一八頁）
      ，其內容為：(1)甲○○部分：臉部切割傷約四公分、左頸切割傷約六公分、左
      手切割傷併肌肉損傷約二六公分、左背切割傷約二公分。(2)丙○○○部分：右
      手臂切割傷併橈神經及第三指伸直肌腱斷裂約二八公分、左手切割傷約七公分
      、右頸切割傷約六公分。及財團法人佛教慈濟綜合醫院大林分院病情說明書二
      份（見偵卷第一八頁至第二七頁），其內容為：(1)甲○○部分：左臉割傷共
      六公分。左頸割傷深達肌肉，各長二公分與三公分。左上臂割傷共長五公
      分，左上臂二頭肌部分斷裂。背部割傷三公分深達肌肉。(2)丙○○○部分：
      右上臂八公分割傷並橈神經完全斷裂。右手掌四公分割傷併第三指屈指肌
      腱斷裂。右手背三公分割傷。左手四公分割傷。右頸部六公分割傷，深
      達頸動脈（頸動脈正常）。3.依據證人黃介琦前開證述，病情說明書是記載急
      診時的傷勢，而診斷證明書則是記載開刀縫合後的情形，故證人甲○○、丙○○○所受傷害之情形，依證人即醫師黃介琦上開所述，應以病情說明書之記載
      為準，併此敘明。
（六）此外，復有現場圖一紙（見警卷第一九頁），現場及兇刀照片共十張（見警卷
      第二０頁至第二四頁），扣案之兇刀一把，並經原審勘驗結果為：兇刀刀柄長
      十二點三公分、刀刃長十九公分、寬三公分，屬於尖型的刀子可按（見原審卷
      第八二頁反面）。
（七）按殺人罪與傷害罪之區別，本視加害人有無殺意為斷，被害人所受傷害多寡及
      是否為致命部位，雖有時可藉為認定有無殺意之心證，不能據為絕對之標準，
      然加害人之下手情形如何，於審究犯意方面，仍不失為重要參考資料。
（八）本件兇刀，係被告母親陳黃寶珠平日用來殺魚之用，業據被告於原審供述明確
      （見原審卷第八二頁），並據其母陳黃寶珠於警訊供證係其在房所用等語可
      憑（見警卷第十六頁）。又該兇刀刀柄長十二點三公分、刀刃長十九公分、寬
      三公分，屬於尖型的刀子，業經原審勘驗明確（見原審卷第八二頁反面）。該
      兇刀刀鋒雖然不是很銳利，但持尖型刀子，朝人之身體猛烈割刺，仍有致死之
      可能，應可認定。
（九）又人體之頸部是主動脈血管所在，為人體極重要且脆弱之部位，係屬要害，若
      以利器刺殺，很有可能傷及腦部及割破動脈血管，導致腦部功能喪失或因大量
      流血而死亡等情，為一般人所知道之事實。被告對於近距離持尖刀朝人之頸部
      猛刺，有導致人死亡之可能，應有認識。
（十）告訴人甲○○、丙○○○在頸部之要害，分別受有深達肌肉、深達頸動脈之傷
      害。在手部，告訴人甲○○受有左上臂二頭肌部分斷裂，告訴人丙○○○則受
      有右上臂橈神經完全斷裂、右手掌第三指屈指肌腱斷裂之傷害，足認被告當時
      刺割時用力之猛。且證人黃介琦亦證稱：他有為丙○○○做輸血的動作，丙○○○血壓太低，若延遲救護，會有生命危險等語（見原審卷第五九頁），可見
      告訴人丙○○○傷勢不輕。故被告近距離持尖刀朝人體之頸部、手部猛刺割，
      又刺割數次，造成證人甲○○、丙○○○受有前開之傷害，傷勢並不輕等情，
      足認被告用力之猛及殺意之堅。
（十一）雖證人黃介琦於原審同時證稱：甲○○、丙○○○大動脈都沒有破裂，適時
        加以醫療，應該沒有生命危險。然而，依據前開說明，頸部既是主動脈血管
        所在，屬人體之要害，告訴人甲○○、丙○○○大動脈都沒有破裂，應屬幸
        運，並非被告刻意朝沒有大動脈之部位刺殺。再參之被告於偵查中亦自陳：
        伊大哥出來擋，伊就失去理智，伊承認有殺人未遂罪嫌等語（見偵卷第十五
        、十六頁），及原審供述：伊承認有殺害之事實等語以觀（見原審卷第五七
        頁），且查本件係被告於持刀追殺丙○○○時，甲○○始持手電筒欲打被告
        之手，以阻止其繼續行兇，致打到被告頭部成傷，被告乃持刀追殺甲○○，
        嗣甲○○受傷逃跑，被告猶持刀追趕，幸經被告之母陳黃寶珠阻止下始停止
        追殺甲○○，被告憤而以刀刺甲○○自用小客車之兩個輪胎（毀損未經告訴
        ）等情，業據證人甲○○於警訊中供證可按（見警卷第七頁反面），且為被
        告於本院所自陳（見本院卷第三一頁），是被告當時確有因一時衝動而持刀
        殺人之犯意及行為。又查，被告對告訴人丙○○○部分，因甲○○持手電筒
        欲打被告之手以阻止其繼續行兇始未遂，對告訴人甲○○部分，因母陳黃寶
        珠哀求下始未再持續行兇追殺甲○○，而非被告本人己意中止殺人，本件應
 為障礙未遂，非中止未遂，被告之選住辯護人於原審辯稱：被告並非預謀殺
        人，且甲○○、丙○○○受傷之部位並非致命部位，被告見丙○○○昏倒後
        ，及甲○○在外面電線桿休息時，即主動停止殺害行為，故被告應無殺人之
        犯意云云，均係避重就輕與卸責之詞，不足採信。
（十二）綜上所述，被告既然坦承近距離持尖刀，先後以割刺之方法殺丙○○○、甲○○數刀，導致二人受有上開傷勢之事實，復經證人甲○○、丙○○○、陳
        妙識證述明確，且甲○○、丙○○○頸部均受傷，手部又受有二頭肌部分斷
        裂、右上臂橈神經完全斷裂、右掌第三指屈指肌腱斷裂等傷害，傷勢不輕，
        可見被告刺殺行為力道之大。而現場血跡斑斑，復有現場圖一紙（見警卷第
        一九頁），現場及兇刀照片共十張（見警卷第二０頁至第二四頁）。是本件
        事證明確，被告有本件連續殺人未遂犯行，應可認定。
三、核被告所為，係犯刑法第二百七十一條第二項、第一項之殺人未遂罪，又兄弟之
    間為家庭成員，家庭成員間故意實施身體或精神上不法侵害之行為，均屬家庭暴
    力，是被告亦成立家庭暴力防治法第二條第一項、第二項之家庭暴力罪。其先後
    殺甲○○、丙○○○之犯行，時間緊接，方法相同，觸犯構成要件相同之罪名，
    顯係基於概括犯意為之，為連續犯，依刑法第五十六條之規定，應論以一罪，並
    僅就有期徒刑部分得加重刑責，至其法定刑死刑、無期徒刑部分，依法不得加重
    ，公訴人就被告之行為認屬牽連犯，尚有未洽。又被告已著手於殺人行為之實行
    ，而未發生死亡之結果，為未遂犯，應依刑法第二十六條前段之規定減輕其刑。
    另被告於犯罪後尚未被發覺前，即主動向偵查機關坦承犯行，業經證人即承辦員
    警邱明誌於原審證述：是一一０轉報給我們的，報案的內容是兄弟吵架，到達現
    埸之前，伊不知是誰做的，伊是第一個去的，乙○○有跟我們講案子是他做的等
    語明確（見原審卷第六一頁至第六二頁），依刑法第六十二條前段自首之規定，
    應減輕其刑，並遞減之。再者，被告與證人甲○○、丙○○○，具有二親等血親
    、姻親之至親關係，平日感情尚佳，事後被告與甲○○、丙○○○以新台幣（下
    同）五百五十萬元達成和解，被告並當庭給付三百萬元予甲○○、丙○○○，且
    當場下跪，獲得甲○○、丙○○○之諒解（見原審卷第八五頁），於本院時其兄
    嫂二人亦一再具狀表示其弟即被告業已改變個性，餘加入慈濟志工行列，年邁
    父母尚需被告就近照顧，不再追究被告之刑責，懇請原諒被告，並於本院準備程
    序當庭向本院請求原諒被告（見本院卷第十九、二十、三三、四四頁），是被告
    業已取得告訴人兄嫂之諒解，至堪認定，又其母陳黃寶珠於本院審理時亦具狀稱
    ：其子即被告已向兄嫂懺悔，家庭及年邁雙親猶須被告支持與照料，能給予被告
    一自新之機會等語（見本院卷第廿五頁），再參之被告因一時衝動，而罹重典，
    於本院中完全坦承前非，請求重新做人，被告患有精神官能憂鬱症，有診斷證明
    書一紙可按等語（見本院卷第四六、六十頁），是本院認同原審之認定，以先加
    再遞減其刑後，宣告法定最低刑度之刑即二年六月以上有期徒刑，猶嫌過重，被
    告之犯罪情狀，尚非全無可憫之處，參照司法院大法官會議第二六三號解釋意旨
    ，依刑法第五十九條規定，再酌減其刑。
四、原審以被告罪證明確，而予論罪科刑，惟查公訴人就被告之行為認屬牽連犯，原
    審認屬連續犯，並未予理由說明，自有未洽，被告之辯護人於原審辯稱被告主動
    停止殺害行為，意旨中止未遂，原審認為屬礙未遂，然未於理由內說明，亦有
    未合，再事實內疏未認定被告係基於概括之犯意，先後持刀殺被害人甲○○、丙○○○二人，核與理由之認定並不相適合，有事實與理由矛盾之違法，公訴人上
    訴意旨，執原審量處一年八月之刑度不當，指摘原判決不當，雖非有理由，而原
    判決既有上開可議之處，自屬無可維持，應由本院撤銷改判，爰審酌被告犯後坦
    承犯行，態度尚佳，及甲○○、丙○○○所受傷害之程度，於行為時所受之驚嚇
    、恐懼，及被告事後已與甲○○、丙○○○達成和解，並取得甲○○、丙○○○
    之諒解及前開所述等一切情狀，爰量處如主文第二項所示之刑。
五、又被告前未曾受有期徒刑以上刑之宣告，有臺灣高等法院被告全國前案紀錄表在
    卷可憑，其因一時衝動，犯下本罪，經此偵、審程序暨科刑教訓後，當知警惕。
    且被告有正當職業及健全家庭，信無再犯之虞，且於本院審理中坦承犯行，誠心
    改進向上，再參蒞庭之公訴人對於上訴所持不得緩刑之意見不再堅持（見本院卷
    第五九頁），是本院認為本件刑之宣告以暫不執行為適當，併依刑法第七十四條
    第一款，宣告緩刑五年，以勵自新。
六、扣案之兇刀一把，雖係被告供殺人所用之物，但並非被告所有，而係其母陳黃寶
    珠平日供殺魚之用，業據被告供承在卷（見原審卷第八十二頁反面），故不予宣
    告沒收。
據上論斷，應依刑事訴訟法第三百六十九條第一項前段，第三百六十四條，第二百九
十九條第一項前段，刑法第二百七十一條第二項，第一項，第五十六條，第二十六條
前段，第六十二條前段，第五十九條，第七十四條第一款，判決如主文。
本案經檢察官劉欽銘到庭執行職務。
中    華    民    國      九十三      年      六     月      三十     日
                                  臺灣高等法院臺南分院刑事第一庭
                                      審判長法官  田  平  安
                                            法官  李  文  福
                                            法官  蔡  長  林
右正本證明與原本無異。
如不服本判決，應於判決送達後十日內向本院提出上訴狀，其未敘述理由者並應於提
出上訴狀後十日內向本院補提理由書（應附繕本)。
                                      法院書記官  劉  岳  文
中    華    民    國      九十三      年      六     月      三十     日
附錄：本判決論罪科刑法條全文
刑法第二百七十一條：
  殺人者，處死刑、無期徒刑或十年以上有期徒刑。
  前項之未遂犯罰之。
  預備犯第一項之罪者，處二年以下有期徒刑。
